【裁判字號】    93,簡上,12
【裁判日期】    950925
【裁判案由】    第三人異議之訴
【裁判全文】
臺灣宜蘭地方法院民事判決              93年度簡上字第12號
上    訴    人  子○○
                寅○○
                巳○○
                卯○○
                己○○
                戊○○
                辛○○
                丙○○  原住577 Lincoln Way San Francisco
                庚○○  原住1459 9th Ave. San Francisco
                壬○○  原住577 Lincoln Way San Francisco
                乙○○  原住同上
上訴人即甲○○
之承  受訴訟人  癸○○  原住宜蘭縣三星鄉○○村○○路4號
                辰○○  原住宜蘭縣三星鄉○○村○○路4號
                丑○○  原住宜蘭縣三星鄉○○村○○路4號
                丁○○
上列1 人 法 定
代    理    人  午○○  住同上
被  上  訴  人  宜蘭縣三星地區農會
法  定  代理人  廖學嵩  住同上
訴  訟  代理人  李秋銘律師
複  代  理  人  黃金亮律師
上列當事人間第三人異議之訴事件，上訴人對於中華民國93年2
月19日本院羅東簡易庭92年度羅簡字第140 號第一審判決提起上
訴，本院於95年9 月11日言詞辯論終結，判決如下：
    主      文
上訴駁回。
第二審訴訟費用由上訴人負擔。
    事實及理由
一、本件原上訴人甲○○上訴後於93年7 月間死亡，經被上訴人
    依民事訴訟法第175條第2項規定聲明由其被繼承人即上訴人
    癸○○、丑○○、辰○○、丁○○承受訴訟，合先敘明。
二、本件上訴人均未於言詞辯論期日到場，核無民事訴訟法第38
    6 各款所列情形，爰依被上訴人之聲請，由其一造辯論而為
    判決。
三、上訴人主張：緣鈞院前以90年度簡上字第62號判決認定坐落
    宜蘭縣三星鄉○○段452地號如附圖Ａ所示，面積55.91平方
    公尺之地上物（門牌號碼：宜蘭縣三星鄉○○路4 號，下稱
    系爭建物）為原上訴人甲○○單獨所有，且該建物無權占用
    被上訴人所有前開地號土地，遂判決甲○○應將系爭建物拆
    除及返還土地確定。被上訴人隨即以甲○○為債務人，聲請
    鈞院以92年度執字第1994號強制執行事件對系爭建物為強制
    執行。然前開建物原為上訴人之被繼承人朱有本所有，其於
    73年間死亡後便由全體繼承人即上訴人等人繼承取得，迄仍
    為上訴人公同共有中，並非甲○○單獨所有。89年間因前開
    房屋屋頂破損屋內進水，朱有本之長子朱兆祥（嗣於90年12
    月間死亡，為上訴人子○○、寅○○、巳○○之被繼承人）
    乃利用返國之機會僱工進行整修系爭建物，至甲○○僅係受
    長兄朱兆祥之託前往巡視施工之情形，並非由其僱工整修；
    前開整修乃在屋頂及牆樑俱在仍足堪使用具一定經濟價值之
    情形下，僅因老舊破損之故，為維護原建物所有權狀態而為
    之修建行為，並非破壞或消滅原所有權而另外新建，自不能
    以維修中汰舊之階段行為，認使建物所有權發生消滅之結果
    。事實上，被上訴人於90年度簡上字第62號案件審理時亦發
    覺系爭建物應為朱有本之遺產，故除列甲○○為被告外，亦
    曾於訴訟程序中表示追加朱素娥、朱兆祥、丙○○、庚○○
    、壬○○、乙○○等朱有本之繼承人為對造當事人，僅為鈞
    院裁定駁回而已，足證被上訴人亦認系爭建物應為上訴人繼
    承之公同共有物。又被上訴人前亦曾對甲○○提出竊占之刑
    事告訴，然經檢察官偵查後認系爭建物應屬朱有本早年占有
    土地所興建之房屋，甲○○僅為整修行為並非竊占，縱屬竊
    占亦已罹於時效等由而為不起訴之處分，被上訴人對之亦未
    聲請再議而告確定。另宜蘭縣政府曾認系爭建物應屬違建而
    發出拆除通知，然嗣至現場勘查後亦認定系爭建物之屋頂雖
    已全部翻修，惟屋架未有更換或修理，應不構成建築法第9
    條第4 款之修健行為，而撤銷原發之拆除通知在案，此均足
    以證明系爭建物之所有權並無變動，應仍為上訴人等人公同
    共有。為此依強制執行法第15條規定提起本件第三人異議之
    訴，請求撤銷前開強制執行事件對系爭房屋所為之執行程序
    等語。
四、被上訴人則以：系爭宜蘭縣三星鄉○○段452 地號土地上先
    前雖曾有上訴人之被繼承人朱有本所興建之建物存在，惟前
    開建物業經其子甲○○於89年間將其屋頂及大門全部拆除、
    屋樑部分拆除、後牆部分拆除，以致該建物已無法避風雨，
    喪失經濟上使用之目的，而不復有建物之客體之存在，其原
    所有權應歸於消滅。嗣後甲○○另行利用兩側房屋之牆壁搭
    建屋頂、牆壁、大門所產生之系爭建物，使之成為得以遮避
    風雨之狀態，而構成民法第66條第1 項所稱之定著物，應由
    甲○○原始取得系爭建物之所有權及處分權，故鈞院90年度
    簡上字第62號乃判命其應將系爭建物拆除，並無不當，上訴
    人主張系爭建物為渠等繼承之公同共有物，於法無據。至被
    上訴人雖曾於前開案件中主張欲追加朱素娥、朱兆祥、丙○○、庚○○、壬○○、乙○○等朱有本之繼承人為對造，然
    已表明前開追加乃以「系爭建物『苟』僅係被告（即甲○○
    ）修建屋頂而非原始取得」為前提，故被上訴人在該案中仍
    係認為系爭建物應屬甲○○原始取得，並非自認該建物是朱
    有本之遺產。又上訴人另主張系爭建物應為朱兆祥僱工整修
    ，並舉證人莊坤鐘為證，然其證詞顯與甲○○於侵占案件警
    訊時所稱「係伊僱用莊坤鐘整修系爭房屋」等詞不符，不足
    為採。至系爭建物是否業已喪失遮風避雨之經濟使用之目的
    ，而不復有建物之客體存在，乃涉及民法關於所有權之發生
    、消滅之認定，應屬民事法院審酌之權限，故偵查機關認定
    是否構成侵占，或行政機關認定是否違建、是否構成修建等
    情，無法執以指摘鈞院90年度簡上字第62號判決即為違法。
    因此，系爭建物確為甲○○原始起造而取得所有權，並非上
    訴人等人公同共有，渠等提起本件第三人異議之訴，並無理
    由等語，資為抗辯。
五、本件原審對於上訴人之請求，判決上訴人全部敗訴，上訴人
    全部聲明不服，求為廢棄原判決，並判決本院92年度執字第
    1994號強制執行事件，對於上訴人所有坐落宜蘭縣三星鄉○○段452地號如附圖Ａ所示，面積55.91平方公尺（門牌號碼
    宜蘭縣三星鄉○○路4 號）之建物所為之強制執行程序應予
    撤銷；被上訴人則求為判決駁回上訴。
六、得心證之理由：
    按第三人就執行標的物有足以排除強制執行之權利者，得於
    強制執行程序終結前，向執行法院對債權人提起異議之訴，
    強制執行法第15條前段定有明文。又所謂就執行標的物有足
    以排除強制執行之權利者，係指對於執行標的物有所有權、
    典權、留置權、質權存在情形之一者而言（最高法院68年台
    上字第3190號判例意旨參照）。查本件被上訴人前以本件原
    上訴人甲○○於89年間無權占用被上訴人所有坐落宜蘭縣三
    星鄉○○段452地號如附圖Ａ所示面積55.91平方公尺之土地
    起造系爭建物，經本院90年度簡上字第62號拆屋還地事件認
    定屬實，而判令甲○○應將前開建物予以拆除並返還土地確
    定，嗣被上訴人持前揭民事判決為執行名義，聲請本院92年
    度執字第1994號強制執行事件強制拆除該建物，現執行程序
    尚未終結等事實，乃為兩造所不爭執，並有本院90年度簡上
    字第62號民事判決1 件在卷可按，堪信屬實。惟上訴人主張
    系爭建物應為上訴人之被繼承人朱有本所興建，其於73年間
    死亡後便由上訴人等人繼承取得，89年間因前開房屋屋頂破
    損屋內進水，乃由朱有本之長子朱兆祥利用返國之機會僱工
    進行整修，並委託其弟甲○○前往巡視施工情形，前開整修
    係為維護原建物所有權狀態而為之修建行為，故其所有權仍
    屬同一，應為朱有本之全體繼承人即上訴人等人公同共有，
    非甲○○1 人於89年間單獨起造取得所有權，故提起本件第
    三人異議之訴，請求撤銷本院92年度執字第1994號事件所為
    之執行程序等語，然為被上訴人所否認，並以前揭情詞置辯
    ，故本件兩造爭執之處乃在於：系爭建物之所有權人為何人
    ？亦即：（一）上訴人之被繼承人朱有本原起造之建物，究
    係由其子朱任祥或甲○○於89年間僱工將其屋頂、大門全部
    及屋樑、後牆部分拆除後為修建？（二）又前開修建行為，
    是否已使原有建物喪失其經濟上使用之目的，而發生所有權
    消滅之效果？茲審酌如下：
（一）上訴人之被繼承人朱有本原起造之建物，究係由其子朱任
      祥或甲○○於89年間僱工將其屋頂、大門全部及屋樑、後
      牆部分拆除後為修建？
  １、按民事訴訟之當事人就其所主張有利於己之事實，依民事
      訴訟法第277 條之規定，均須各負舉證之責，若一方就其
      應為舉證事項已有相當之證明，他造欲否認其主張者，即
      不得不更舉反證（最高法院19年上字第2345號判例意旨參
      照）。查本件上訴人之被繼承人朱有本原起造之建物，於
      89年間由原上訴人甲○○於前開時、地僱工將其屋頂、大
      門全部及屋樑、後牆部分拆除後而為修建之事實，業據原
      上訴人甲○○於台灣宜蘭地方法院90年偵字第451 號偵查
      案件警訊中陳稱：「該房屋大約於2 、30年間建造，因年
      代久遠，並無人居住，所以我才將其整修，準備居住。」
      等語甚明，此有台灣宜蘭地方法院檢察署90年度偵字第45
      1 號檢察官不起訴處分書附於本院90年度羅簡字第20號拆
      屋還地民事卷宗，及本院90年度簡上字第62號民事判決1
      件在卷可按，並經本院調取前開卷宗，核閱屬實，足見被
      上訴人主張原上訴人甲○○改建前開建物係自行僱工所為
      ，非受人所託，並非虛詞。則上訴人主張系爭建物乃由朱
      有本之長子朱兆祥利用返國之機會僱工進行整修，僅委託
      其弟甲○○前往巡視施工情形乙節，自應由其就此有利於
      己之事實，負舉證之責任。經查，上訴人主張前開事實，
      固據其提出系爭建物之房屋稅籍證明書、估價單各1 件為
      佐，並於原審聲請傳訊證人莊坤鐘為證，然查：
（１）按房屋稅，以附著於土地之各種房屋，及有關增加該房屋
      使用價值之建築物，為課徵對象。又房屋稅向房屋所有人
      徵收之。其設有典權者，向典權人徵收之。共有房屋向共
      有人徵收之，由共有人推定一人繳納，其不為推定者，由
      現住人或使用人代繳。前開所有權人或典權人住址不明，
      或非居住房屋所在地者，應由管理人或現住人繳納之。如
      屬出租，應由承租人負責代繳，抵扣房租。未辦建物所有
      權第一次登記且所有人不明之房屋，其房屋稅向使用執照
      所載起造人徵收之；無使用執照者，向建造執照所載起造
      人徵收之；無建造執照者，向現住人或管理人徵收之。房
      屋稅條例第3條、第4條分別定有明文。是房屋稅納稅義務
      人，並非必為房屋所有人，繳納房屋稅之收據，亦非即為
      房屋所有權之證明（最高法院40年台上字第126 號判例參
      照）。上訴人所提出之房屋稅籍證明書，關於門牌號碼宜
      蘭縣三星鄉○○路4 號之納稅義務人，雖為朱兆祥之名義
      ，仍不足據以證明前開建物於89年間所為之拆除修建，即
      為朱兆祥僱工所為，故上訴人此部分之主張，尚不足採。
（２）證人莊坤鐘雖於原審到庭證稱：「宜蘭縣三星鄉○○段45
      2地號及門牌號碼三星鄉○○路4號是在三星農會附近，我
      有到那裡修過房屋，修繕的時間我不記得了。工作的內容
      是將房屋裡的東西往外搬，將房子的屋頂加鐵皮及加幾根
      柱子，房屋的門本來已經壞掉，直接換鐵門。是朱兆祥本
      人親自和我見面然後叫我去做的，以新臺幣（下同）14萬
      的代價幫他作，錢已經付了，是朱兆祥本人拿給我的，朱
      兆祥工作做好時拿給我的，工作做好時間忘記了。朱兆祥
      拿現金1,000 多元美金給我，其餘他拿多少現金新臺幣給
      我，我不記得了。」等語在卷。惟查，依卷附上訴人所提
      證人施作系爭整修工程而出具之估價單，其抬頭乃記載開
      予「甲○○」寶號收執，而非「朱兆祥」，且其維修費用
      乃記載是「16萬元」，亦核與證人所稱「係由朱兆祥以14
      萬元之代價僱用伊修繕系爭建物」乙節不符，另證人證稱
      「朱兆祥給付之價金，一部分係以美金支付」云云，與吾
      國一般社會多以新臺幣作為支付工具之交易常態亦屬有悖
      ，是證人前開證言是否屬實，已值生疑。況本件原上訴人
      甲○○前於所涉竊占案件偵查中，先後於警、偵訊時明白
      陳述其僱用證人整修系爭建物之過程，自陳：「我是於89
      年12月17日將其房子整修後，於89年12月18日上午加蓋其
      屋頂。地點是三星鄉○○路4號。該房屋大約於2、30年前
      建造，因年久失修並無人居住，所以我才將其整修，準備
      居住。於89年12月17日上午僱用莊坤鐘45、8、25生，…
      住竹南鎮○○街16巷36號整修的。」、「該房子在4、50
      年前就居住，我只是維修。」等節甚明，亦據原審依職權
      調閱臺灣宜蘭地方法院檢察署90年度偵字第451 號偵查卷
      宗查明屬實（參見該卷宗第4 頁背面、第15頁）。甚者，
      上訴人於提起本件第三人異議之訴時其起訴狀之事實理由
      欄第2 點中亦載稱：「89年因屋頂破損屋內進水，乃由繼
      承人之一即原告『甲○○』利用返國之機會僱工進行整修
      」等內容，而與其前述主張有所矛盾。從而，證人莊坤鐘
      上開證言顯與卷附估價單之文書證據記載內容有所不符，
      亦核與甲○○在刑案偵查中供承之內容互有矛盾，而不足
      為有利於上訴人主張之認定。
（３）此外，上訴人復未能舉出其他證據以實其說，難認其就所
      為之前述主張已盡舉證之責，而不足採，自應認被上訴人
      辯稱上訴人之被繼承人朱有本原起造之建物乃係由甲○○
      於89年間僱工將其屋頂、大門全部及屋樑、後牆部分拆除
      後而為修建乙節，應屬真正。
（二）前開修建行為，是否已使原有建物喪失其經濟上使用之目
      的，而發生所有權消滅之效果？
  １、按稱不動產者，謂土地及其定著物，民法第66條第1 項定
      有明文。而其所謂之定著物，係指非土地之構成部分，繼
      續附著於土地，而達一定經濟上目的，不易移動其所在之
      物而言，凡屋頂尚未完全完工之房屋，其已足避風雨，可
      達經濟上使用之目的者，即屬土地之定著物。反之，房屋
      失火後，屋頂業被燒燬，僅餘牆壁，倘其已不足避風雨而
      達經濟上使用之目的，即難謂其仍為獨立之不動產及房屋
      所有權仍屬存在，猶未喪失（最高法院63年度第6 次民庭
      庭推總會議決議(1)意旨參照）。查上訴人之被繼承人朱有
      本原起造之建物，乃由甲○○於89年間僱工另為修建之事
      實，業經本院審認如上，而甲○○於前開修建過程中，業
      將原有建物之屋頂及大門全部拆除，暨屋樑部分拆除、後
      牆部分拆除等情狀，亦有相片多幀附於本院90年度羅簡字
      第20號民事卷宗，及臺灣宜蘭地方法院檢察署90年度偵字
      第451 號偵查卷宗可參，洵堪認定。是甲○○將「原有建
      物之屋頂及大門全部拆除、屋樑部分拆除、後牆部分拆除
      」之整建行為，顯已使原有建物喪失足避風雨及經濟上使
      用目的之形態，而無法再作為獨立交易及使用之客體。依
      前開說明，該原有建物之所有權自因該大幅拆除行為，而
      發生所有權消滅之效果，至甲○○嗣後利用舊建物殘存之
      部分屋樑而新設屋樑，再搭建屋頂，做好大門及後牆後，
      使其達到足以遮蔽風雨，合於經濟上使用目的之形態，而
      得作為獨立交易及使用之客體，乃係新發生一所有權，而
      應由該建物之起造人即甲○○於完工後原始取得建物之所
      有權。因此，上訴人主張前開整修係在屋頂及牆樑俱在之
      情形下，僅因老舊破損之故，為維護原建物所有權狀態而
      為之修建行為，並非破壞或消滅原有之所有權另外新建，
      不能以維修中汰舊之階段行為，認使建物所有權發生消滅
      之結果云云，尚與事實有所不符，而不足採。
  ２、上訴人另以：被上訴人前亦曾對甲○○提出竊占之刑事告
      訴，然經檢察官偵查後認系爭建物應屬朱有本早年占有土
      地所興建之房屋，甲○○僅為整修行為並非竊占，縱屬竊
      占亦已罹於時效等情，而為不起訴之處分，被上訴人對之
      亦未聲請再議而告確定。另宜蘭縣政府曾認系爭建物應屬
      違建而發出拆除通知，然嗣至現場勘查後亦認定系爭建物
      之屋頂雖已全部翻修，惟屋架未有更換或修理，應不構成
      建築法第9條第4款之修健行為，而撤銷原發之拆除通知在
      案，此均足證系爭建物之所有權並無變動，應仍為上訴人
      等人公同共有，為其論據。惟按，檢察官不起訴處分，無
      拘束民事訴訟之效力，又刑事判決所為事實之認定，於獨
      立民事訴訟之裁判時，本不受其拘束，原審斟酌全辯論意
      旨及調查證據之結果，依自由心證，為與刑事判決相異之
      認定，不得謂為違法（最高法院41年台上字第1307號判例
      意旨參照）。查本件原上訴人甲○○於89年間將前揭「原
      有建物之屋頂及大門全部拆除、屋樑部分拆除、後牆部分
      拆除」之整建行為，已使舊有建物喪失足避風雨及經濟上
      使用目的之形態，無法作為獨立交易及使用之客體，而發
      生所有權消滅之效果，業經本院斟酌全辯論意旨及調查證
      據之結果審認如上，則臺灣宜蘭地方法院檢察署90年度偵
      字第451 號竊占案雖經檢察官為不起訴確定，其處分書所
      載之理由，縱部分與本院前開認定不符，上訴人亦難以之
      即謂系爭建物與舊有建物所有權確屬同一。至上訴人另提
      出之宜蘭縣政府92年2 月27日府建使字第0920023180號函
      ，其說明欄二雖記載：「系爭建物經現場勘查，屋頂雖已
      全部翻修，惟屋架（磚造共同壁部分）未有更換或修理，
      依內政部旨揭函示，屋架未有過半之更換或修理，而其餘
      桁條、椽子、屋面板及屋面瓦全部翻修，雖翻修範圍過半
      ，仍不視為建築法第九條第四款之修建行為，爰此，本府
      撤銷建設局90年1 月31日90建管字第94號違建拆除通知單
      」等內容，然前開記載乃係宜蘭縣政府基於違章建築管理
      機關之權責，針對建物之翻修是否構成修建、應否視為違
      章建築等節所為之認定，核與民法上定著物所有權之發生
      或消滅之認定無關，且本院亦不受其拘束，故上開函文之
      內容，亦不足為有利於上訴人主張之依據。
  ３、上訴人復以：被上訴人於90年度簡上字第62號案件審理時
      亦發覺系爭建物應為朱有本之遺產，故除列甲○○為被告
      告外，曾表示要追加朱素娥、朱兆祥、丙○○、庚○○、
      壬○○、乙○○等朱有本之繼承人為對造當事人，僅為鈞
      院裁定駁回而已，足證被上訴人亦認系爭建物應為上訴人
      繼承公同共有等詞為據。惟查，被上訴人雖曾於前開案件
      中主張欲追加朱素娥、朱兆祥、丙○○、庚○○、壬○○
      、乙○○等朱有本之繼承人為對造，然其於該案中亦表明
      前開追加乃以「系爭建物『苟』僅係被告（即甲○○）修
      建屋頂而非原始取得」為前提，並無自認該建物為朱有本
      遺產之情事，此除據被上訴人陳明在卷，並經本院調取前
      開拆屋還地卷宗核閱屬實，是上訴人以前情謂被上訴人亦
      不否認系爭建物應為朱有本之遺產，而為上訴人等人公同
      共有云云，容有誤會，不足採信。
（三）綜上所述，系爭建物乃為原上訴人甲○○於89年間僱工拆
      拆除舊建物之後所重新起造，應由其原始取得建物所有權
      ，已詳如前述，故其並非上訴人朱有本之遺產，則上訴人
      主張渠等因繼承關係公同共有取得系爭建物所有權，而對
      於系爭建物有足以排除強制執行之權利，並不足採，其因
      而依強制執行法第15條前段規定提起本件第三人異議之訴
      ，請求判決應將本院92年度執字第1994號強制執行事件對
      於系爭建物所為之強制執行程序予以撤銷，乃屬無據，原
      審因而予以判決駁回，核無不合，上訴論旨指摘原判決不
      當，求為廢棄改判，並無理由，應予駁回。
七、本件判決之基礎已臻明確，兩造其餘攻擊、防禦方法與舉證
    ，核與判決結果無影響，爰不一一論述，附此敘明。
八、據上論結，本件上訴為無理由，依民事訴訟法第436條之1第
    3 項、第449條第1項、第78條，判決如主文。
中    華    民    國    95    年    9     月    25    日
                  臺灣宜蘭地方法院民事庭
                      審判長法官 楊麗秋
                      法      官 辜漢忠
                      法      官 林翠華
正本與原本無異
本判決不得上訴
中    華    民    國    95    年    9     月    25    日
                      書記官  陳旺誠


司法院資訊處製作；財團法人民間司法改革基金會備份。
